【裁判字號】    89,訴,2434
【裁判日期】    900206
【裁判案由】    返還房屋等
【裁判全文】
臺灣臺中地方法院民事判決  八十九年度訴字第二四三四號
    原      告    甲○○○
    訴訟代理人    李慶松  律師
    複  代理人    黃文皇  律師
    被      告    乙○○      .
                  丙○○      .
    共      同
    訴訟代理人    張啟富律師
右當事人間請求返還房屋等事件，本院判決如左：
    主    文
被告乙○○應給付原告新台幣壹拾捌萬柒仟伍佰元，及其中柒萬伍仟元自民國八十四
年四月一日起至清償日止，其中柒萬伍仟元自民國八十四年七月一日起至清償日止，
其中參萬柒仟伍佰元自民國八十四年八月十六日起至清償日止，各按年息百分之五計
算之利息。
原告其餘之訴駁回。
訴訟費用由被告乙○○負擔百分之十八，餘由原告負擔。
本判決原告勝訴部分於原告以新台幣陸萬貳仟伍佰元為被告乙○○預供擔保後，得為
假執行，但被告乙○○於假執行程序實施前，以新台幣壹拾捌萬柒仟伍佰元為原告供
擔保後，得免為假執行。
原告其餘假執行之聲請駁回。
    事    實
甲、原告方面：
壹、聲明：
一、被告乙○○及丙○○應將座落台中縣后里鄉○○路一０二巷二四號房屋遷讓交還
    原告。
二、被告乙○○應給付原告新台幣（下同）玖拾萬元，及自民國（下同）八十四年一
    月一日起至清償日止，按年息百分之五計算之利息。
三、被告乙○○應自八十七年一月一日起至返還第一項房屋之日止，按月給付原告貳
    萬伍仟元。
四、就前開第一項、第二項聲明，願供擔保請准宣告假執行。
貳、陳述：
一、被告乙○○於八十二年一月一日起，向原告承租坐落台中縣后里鄉○○路一０二
    巷二四號房屋，以供工廠使用，租期至八十六年十二月三十一日，租金每月貳萬
    伍仟元。俟八十四年八月中旬，原告將上開租賃物及基地出賣予乙○○之妻丙○
    ○，原告向乙○○表示其自八十三年六月至十二月止，免向原告繳租金，並提供
    系爭房地供乙○○向合作金庫借款壹仟陸佰萬元，且於該買賣契約履行前，乙○
    ○僅須按時繳納該貸款利息，即屬繳清租金。詎乙○○於取得壹仟陸佰萬後，僅
    繳納貸款年餘，其後即未再如期繳納，且於租期屆至後仍占用系爭租賃物，而未
    繳分文，原告之房地終遭查封。
二、按承租人於租賃關係終止後，應返還租賃物。本件租賃期限已屆至，亦無默示更
    新之事實，是被告乙○○及其占有輔助人丙○○即應將系爭房屋返還。又被告違
    背協議，未按期繳納利息，致原告之房地受查封，原告以起訴狀繕本之送達為解
    除上開買賣協議之意思表示。協議之效力既不存在，爰依租賃關係，請求被告二
    人返還系爭房屋。及被告乙○○自八十四年一月一日至八十六年十二月三十一日
    應給付之租金玖拾萬元。
三、另本件租賃關係業已終止，被告乙○○、丙○○仍占有系爭租賃物而為使用，無
    法律上原因受有利益，而致原告受有損害，爰依不當得利之法則請求被告自八十
    七年一月一日起至交還房屋日，按月給付原告貳萬伍仟元相當於租金之損害金。
參、證據：提出房屋稅繳款書一份、不動產買賣契約書一份、照片二張為證。並請求
    傳訊證人張昌安。
乙、被告方面：
壹、聲明：
一、原告之訴及假執行之聲請均駁回。
二、如受不利益之判決，願供擔保請准宣告免為假執行。
貳、事實：
一、系爭不動產業經鈞院八十九年度第六八二號強制執行事件中，由訴外人劉滄海投
    標買受，原告已非所有權人，是原告請求被告遷讓房屋，顯無理由。
二、被告乙○○固於八十二年一月一日起，有向原告承租系爭房屋供作廠房，於八十
    四年八月十五日，原告業將上開房屋及其所在之土地出售予被告丙○○，自是時
    ，被告乙○○與原告二人業已合意終止上開租約，而原告基於與丙○○之買賣關
    係，業將上開房屋交付予丙○○占有，被告乙○○占有系爭房屋係因其為被告丙
    ○○之夫，基於占有輔人之地位，為丙○○而占有，並非基於與原告間之租賃關
    係而占有。是被告丙○○是基於買受人之地位而占有系爭房，被告乙○○係基於
    丙○○之占有輔助人地位而占有系爭房屋，均為有權占有，何來無法律上原因而
    受有利益之情事？
三、退萬步言，縱使原告所主張之租賃關係存在，而被告乙○○有積欠租金之情事，
    惟系爭房屋坐落台中縣后里鄉○○○段四三九一之一四地號，申報地價為每平方
    公尺貳佰伍拾陸元，而被告乙○○承租面積約為二百坪，約六六一．二平方公尺
    ，依申報地價計算，承租土地之土地價額為壹拾陸萬玖仟貳佰陸拾柒元，而承租
    之房屋縱以申報價額即課稅現值玖拾玖萬貳仟壹佰元為準，土地及建物申報總價
    額為壹佰壹拾陸萬壹仟參佰陸拾柒元，其年息百分之十為壹拾壹萬陸仟壹佰參拾
    柒元，除以十二，即每月法定最高租額上限為玖仟陸佰柒拾捌元。苟原告得請求
    八十四年一月一日至八十六年十二月三十一日止之租金，亦僅得請求參拾肆萬捌
    仟肆佰零捌元。且如原告有權自八十七年一月一日起請求被告乙○○返還不當得
    利，自應以上開每月租金額為限。
四、原告稱伊提供系爭房地供被告設定抵押，由被告乙○○向合作金庫借款壹仟陸佰
    萬元，被告乙○○取得該款後，僅繳利息年餘，即拒絕給付與事實不符。蓋依系
    爭買賣契約書約定，被告丙○○給付價金之方式為，簽約時給付現金貳佰萬元，
    並由被告丙○○代償原告租欠台中市農會貸款伍佰參拾萬元、積欠訴外人黃陳秀
    枝陸佰柒拾萬元、積欠被告乙○○柒佰捌拾壹萬元，作為價金之一部，惟產權過
    戶前原告須無條件配合被告丙○○向金融機關貸款，並塗銷上述債權人之前三順
    位抵押權。是合作金庫撥貸款，悉數用於清償原告前述負債之用，而該等抵押權
    方得以順利塗銷。
五、又系爭房屋所在之土地為農地，於買賣成立時，因被告丙○○無自耕能力證明，
    原告保證其可於十個月內為丙○○辦妥自耕能力證明，以便過戶，是被告丙○○
    方同意買受系爭農地，並約定原告如於十個月內未能為被告丙○○辦理自耕能力
    證明，則買賣契約聽由丙○○解除契約，且丙○○為辦理自耕能力證明，並應原
    告要求將戶籍先行遷入系爭房屋，惟原告嗣後未能為丙○○取得自耕能力證明，
    乃一直未能辦理過戶。
六、原告主張雙方有「於買賣契約履行前，被告乙○○僅須按時繳納貸款利息，即屬
    繳清租金」之協議，被告予以否認。
參、證據：提出租賃契約書一份、陳報狀二份、土地登記簿謄本一份、土地、建物登
    記謄本各一份為證。
丙、本院依職權調閱本院八十九年度執字第六八二號強制執行卷宗。
    理      由
一、本件原告主張：被告乙○○於八十二年一月一日起，向原告承租坐落台中縣后里
    鄉○○路一０二巷二四號房屋，租期至八十六年十二月三十一日，租金每月貳萬
    伍仟元。於八十四年八月中旬，原告將上開租賃建物及基地出賣予乙○○之妻丙
    ○○，原告向乙○○表示其自八十三年六月至十二月止，免向原告繳租金，原告
    並提供系爭房地供乙○○向合作金庫借款壹仟陸佰萬元，且於該買賣契約履行前
    ，乙○○僅須按時繳納該貸款利息，即屬繳清租金。詎乙○○於取得壹仟陸佰萬
    後，僅繳納貸款年餘，其後即未再如期繳納，且於租期屆至後仍占用系爭租賃物
    ，而未繳分文，原告之房地終遭查封。本件租賃期限已屆至，亦無默示更新之事
    實，是被告乙○○及其占有輔助人丙○○即應將系爭房屋返還。又被告違背協議
    ，未按期繳納利息，致原告之房地受查封，原告以起訴狀繕本之送達為解除上開
    買賣協議之意思表示。爰依租賃關係，請求被告二人返還系爭房屋及請求被告乙
    ○○自八十四年一月一日至八十六年十二月三十一日應給付之租金玖拾萬元。且
    本件租賃關係業已終止，被告乙○○、丙○○仍占有系爭租賃物而為使用，無法
    律上原因受有利益，而致原告受有損害，爰依不當得利之法則，請求被告二人自
    八十七年一月一日起至交還房屋日，按月給付原告貳萬伍仟元相當於租金之損害
    金等語。被告則以：系爭不動產業經鈞院強制執行，並由訴外人劉滄海投標買受
    ，原告已非所有權人，是原告請求被告遷讓房屋，顯無理由；又被告乙○○固有
    向原告承租系爭房屋供作廠房，惟原告業將上開房屋及其所在之土地，出售予被
    告丙○○，被告乙○○與原告二人業已合意終止上開租約，而原告基於該買賣關
    係，將上開房屋交付予丙○○占有，被告乙○○占有系爭房屋係因其為被告丙○
    ○之夫基於占有輔人之地位，為丙○○而占有。是被告二人占有系爭房屋，均為
    有權占有。又系爭房屋所在之土地為農地，於買賣成立時，因被告丙○○無自耕
    能力證明，原告保證其可於十個月內為丙○○辦妥自耕能力證明，以便過戶，是
    被告丙○○方同意買受系爭農地，並約定原告如於十個月內未能為被告丙○○辦
    理自耕能力證明，則買賣契約聽由丙○○解除契約，惟原告嗣後未能為丙○○取
    得自耕能力證明，乃一直未能辦理過戶，原告自無權解除兩造買賣契約。縱使原
    告所主張之租賃關係存在，而被告乙○○有積欠租金之情事，惟系爭房屋及土地
    申報總價額為壹佰壹拾陸萬壹仟參佰陸拾柒元，其年息百分之十為壹拾壹萬陸仟
    壹佰參拾柒元，除以十二，即每月法定最高租額上限為玖仟陸佰柒拾捌元。苟原
    告得請求八十四年一月一日至八十六年十二月三十一日止之租金，亦僅得請求參
    拾肆萬捌仟肆佰零捌元，及其不當得利之請求亦應以為依據等語置辯。
二、本件原告主張其將上開系爭台中縣后鄉○○路一０二巷二四號房屋（即建號二０
    四三號之農舍及建號二八四二號未保存登記建物），其中二百坪出租予被告乙○
    ○作為工廠之用，每月租金貳萬元，每參個月付一次，及事後將上開房屋全部及
    所在土地（台中縣后里鄉○○○段四三九一之一四地號）出售予被告丙○○，且
    系爭房地業經債權人台灣省合作金庫聲請強制執行，而為訴外人劉滄海拍得，並
    於八十九年七月二十八日取得所有權，為被告所不爭執，並有原告所提房屋稅繳
    款書一份、不動產買賣契約書一份及被告所提租賃契約書一份、土地登記簿謄本
    一份、建物登記謄本各一份在卷可憑，且經本院調閱本院八十九年度執字第六八
    二號強制執行事件卷宗查核屬實，堪信為真。是本件所應究明之爭點為：１、原
    告出售系爭建物及土地予被告丙○○時，原告與被告乙○○間之租賃契約是否業
    已終止？２、原告是否仍為系爭不動產之所有人，而得對被告二人主張不當得利
    ？經查：
（一）本件原告主張其將系爭不動產出賣予被告丙○○後，與被告乙○○約定，其就
      八十三年六月至十二月止之租金，免對原告給付，且原告提供系爭房屋、土地
      供乙○○向合作金庫借款壹仟陸佰萬元，且於該買賣契約履行前，乙○○僅須
      按時繳納該貸款利息，即屬繳清租金云云，惟上情業經被告二人所否認，原告
      就上開約定存在之事實，復未舉證證明，尚難遽採。又依系爭買賣契約書，被
      告丙○○於訂約時，已給付原告現金貳佰萬元，並承受原告積欠台中市農會貸
      款伍佰參拾萬元、積欠訴外人黃陳秀枝陸佰柒拾萬元、積欠被告乙○○柒佰捌
      拾壹萬元之抵押債務，作為價金之一部，而該等債務均已清償，抵押權業已塗
      銷，有被告所提台中縣后里鄉○○○段四三九一之一四地號土地登記謄本一份
      在卷可參，堪信為真，復參諸原告所提附於上述強制執行卷內之不動產買賣協
      議書，其第二項載明：至八十五年二月三日，買方即被告丙○○業已給付賣方
      新台幣貳仟參佰萬元正，並經雙方認同。按丙○○購買系爭不動產，且已支出
      貳仟參佰萬元，其何有再同意原告將系爭不動產出租他人，且同意原告再將系
      爭不動產提供他人向訴外人合作金庫貸款壹仟陸佰萬元之理？再者，依系爭買
      賣契約第十三條約定：乙方（即原告）所有之房屋及廠房內機器設備、吊車、
      用電設備於本契約成立均過戶於甲方（即被告丙○○），由甲方收益及管理。
      是系爭不動產及其房屋內機器設備、吊車、用電設備於買賣契約成立時，原告
      即有依約交付予被告丙○○占有使用、管理收益之義務，原告自應將系爭不動
      產上之租約負擔予以排除，而將標的物交付予丙○○，其何能再予出租他人？
      另被告乙○○為丙○○之夫，系爭不動產業由其妻丙○○買受，原告本應於買
      賣契約成立之時，即將系爭不動產交由丙○○占有使用收益，乙○○於原告交
      付系爭不動產後，自可使用系爭不動產，其何須再與原告贅訂租賃契約？顯見
      本件系爭不動產，係因買賣契約前，為被告丙○○之夫即被告乙○○向原告所
      承租占有，今既由丙○○向原告買受，原告本有交付之義務，基於被告二人為
      夫妻，同財共居，原告與丙○○、乙○○間業已合意，原告與被告乙○○間之
      租賃契約於買賣契約成立時，合意終止，並由被告乙○○代將系爭不動產之占
      有，交付予丙○○占有，而原告、及乙○○各自免除其交付占有之義務，是被
      告乙○○辯稱：其與原告間之系爭租賃契約，於系爭買賣契約成立後，業已合
      意終止，且因其為丙○○之夫，基於丙○○占有輔助人之地位占有使用系爭不
      動產，自屬可採。原告主張其將系爭不動產出賣予丙○○後，與被告乙○○就
      八十二年一月一日所訂之租賃契約，仍有效存在，顯不可採。按系爭租賃契約
      既已由原告與乙○○合意終止，且系爭不動產業已原告依買賣契約之法律關係
      交付予被告丙○○占有使用管理，是原告主張依租賃契約法律關係，被告乙○
      ○及其占有輔助人丙○○，應將系爭房屋返還，顯無理由。
（二）又原告與被告乙○○間於八十二年一月一日所訂之租賃契約，業已於八十四年
      八月十五日即原告與被告丙○○成立買賣契約日，經原告與被告乙○○合意終
      止，系爭租賃契約法律關係業不存在，被告乙○○自八十四年八月十六日起，
      即無需再給付租金予原告，原告主張被告乙○○應給付八十四年一月一日至八
      十四年八月十五日間之租金，固屬有據；惟原告主張被告乙○○自八十四年八
      月十六日起至八十六年十二月三十一日止，亦應給付租金，則不可採。固原告
      得請求被告乙○○給付租金額為壹拾捌萬柒仟伍佰元（即八十四年一月一日至
      八十四年七月三十一日租金壹拾柒萬伍仟元，加八月一日至八月十五日之租金
      壹萬貳仟伍佰元），逾此部分，則於法無據。又原告既與被告乙○○約定租金
      每三個月付一次，是上述租金，其中八十四年一月一日至八十四年三月三十一
      日租金柒萬伍仟元，被告乙○○應於八十四年三月三十一日給付，又八十四年
      四月一日至八十四年六月三十日租金柒萬伍仟元被告乙○○應於八十四年六月
      三十日給付，而八十四年七月一日至八十四年八月十五日之租金參萬柒仟伍佰
      元，應於合意終止日即八十四年八月十五日給付。是原告請求被告乙○○給付
      租金壹拾捌萬柒仟伍佰元及其中柒萬伍仟元自八十四年四月一日起至清償日止
      ，其中柒萬伍仟元自八十四年七月一日起至清償日止，其中參萬柒仟伍佰元自
      八十四年八月十六日起至清償日止，各按年息百分之五計算之遲延利息，於法
      有據。雖被告就上開應給付之租金辯稱：縱被告乙○○有積欠租金之情事，惟
      系爭房屋及土地申報總價額為壹佰壹拾陸萬壹仟參佰陸拾柒元，其年息百分之
      十為壹拾壹萬陸仟壹佰參拾柒元，除以十二，即每月法定最高租額上限為玖仟
      陸佰柒拾捌元云云。按城市地方房屋之租金，以不超過土地及其建築物申報總
      價年息百分之十為限，土地法第九十七條第一項固定有明文，然查：依兩造租
      賃契約第一條約定，本件租賃標的為台中縣后里鄉○○路一０二號約土地貳佰
      坪，實係指台中縣后鄉○○路一０二巷二四號房屋（即建號二０四三號之農舍
      及建號二八四二號未保存登記建物）約二百坪之房屋，為兩造所不爭執，再審
      諸契約第四條第一款約定：系爭房屋係供被告乙○○作為工廠之用。顯見被告
      乙○○承租系爭房屋係為生財營利所租，與一般承租房屋純為居家之用顯有不
      同，並參酌原告與被告丙○○間之買賣契約第十三條約定：乙方（即原告）所
      有之房屋及廠房內機器設備、吊車、用電設備於本契約成立均過戶於甲方（即
      被告丙○○），由甲方收益及管理。按上述買賣契約標的房屋與被告乙○○承
      租之標的之房屋同一，顯見被告乙○○承租系爭房屋所使用者，除系爭土地及
      房屋外，尚附加使用房屋及廠房內機器設備、吊車、用電設備等設備，是被告
      乙○○所承租者非僅為單純之房屋建物而已，應亦含有承租使用房屋內原告所
      有之機器設備，是被告乙○○與原告約定給付之租金，其對價非僅為房屋之使
      用，尚含有房內機器設備之使用，是被告乙○○基於租賃契約，得使用系爭房
      屋，更得要求使用屋內之機器設備，其應付租金不僅為使用系爭房屋，更包含
      此項使用設備特殊利益之對價在內，自非普通之房屋兼土地之承租可比，被告
      乙○○既已考量此一特殊利益而與原告訂立租約，其租金之給付，自不受土地
      法第九十七條所定房租最高限制之拘束，是被告乙○○上述所辯，實不可採。
（三）另系爭不動產係被告丙○○基於與原告間之買賣契約，而由原告交付合法占有
      ，自屬有權占有，被告乙○○非基於與原告間之租賃契約而占有，原告主張其
      與被告乙○○之租賃契約於八十六年十二月三十一日屆滿終止，被告二人未經
      其同意占有系爭不動產，屬無權占有，實不可採。又系爭不動產因抵押權人即
      債權人台灣省合作金庫聲請強制執行，而為訴外人劉滄海拍得，並於八十九年
      七月二十八日取得所有權，已敘明如前，是原告自八十九年七月二十八日起即
      非系爭不動產之所有權人，原告何能主張被告不當得利。另原告主張被告乙○
      ○未依約繳納貸款利息，以清償租金有違約之事實，實不可採，已如前述，原
      告以此主張被告乙○○違約而解除買賣契約，顯無理由，況系爭買賣契約當事
      人為丙○○，被告乙○○有無給付租金與丙○○何干？原告豈能以乙○○未給
      付租金而對丙○○主張解約？原告主張其對系爭買賣契約有解除權，顯無理由
      ，是其主張系爭買賣契約業經解除，實不可採。按被告丙○○既基於買賣契約
      而占有系爭不動產，且被告乙○○亦居於占有輔助人之地位而占有，其二人之
      占有均非無權占有，且原告現已非系爭不動產之所有權人，其基於所有權，對
      被告二人主張無權占有，而請求返還不當得利，顯無理由，是原告主張其與被
      告乙○○間之租賃關係業已終止，被告乙○○、丙○○仍占有其所有之系爭租
      賃物使用，為無法律上原因受有利益，而致原告受有損害，基此請求被告二人
      自八十七年一月一日起至交還房屋日，按月給付原告貳萬伍仟元相當於租金之
      損害金，於法無據，自不足採。
三、綜上所述，原告本於租金請求權，請求被告乙○○給付租金壹拾捌萬柒仟伍佰元
    ，及其中柒萬伍仟元自八十四年四月一日起至清償日止，其中柒萬伍仟元自八十
    四年七月一日起至清償日止，其中參萬柒仟伍佰元自八十四年八月十六日起至清
    償日止，各按年息百分之五計算之遲延利息，為有理由，應予准許；惟逾此部分
    之租金請求，則無理由，應予駁回。又原告對被告二人並無租賃物返還請求權及
    不當得利返還請求權，其主張基於該等請求權，請求被告二人返還系爭房屋及請
    求被告二人自八十七年一月一日起至交還房屋日，按月給付原告貳萬伍仟元相當
    於租金之損害金，均無理由，應併予駁回。
四、本判決原告勝訴部分，兩造陳明願供擔保，聲請為假執行及免為假執行之宣告，
    核無不合，爰酌定相當擔保金額均准許之，至於原告敗訴部分，其假執行之聲請
    ，失所附麗，應併予駁回，附此敘明。
五、兩造其餘攻擊防禦方法於本件判決之結果不生影響，爰不一一詳為審究，併此敘
    明。
六、據上論結：本件原告之訴為一部有理由，一部無理由，依民事訴訟法第七十九但
    書、第三百九十條第二項、第三百九十二條規定，判決如主文。
中      華      民      國    九十    年      二    月      六      日
                                   臺灣台中地方法院民事第民四庭
                                       法      官  王  金  洲
右為正本係照原本作成。
如對本判決上訴，應於判決送達後二十日內向本院提出上訴狀（須附繕本）。
中      華      民      國    九十    年      二    月      六      日
                                       法院書記官


司法院資訊處製作；財團法人民間司法改革基金會備份。
